---
title: "Clase 1"
author: "Paula Aguirre"
date: "2024-08-22"
output: html_document
---
```{r}
library(tidyverse)
library(readxl)
library(lubridate)
library(sf)
library(networkD3)
library(osmdata)
```
cargo los datasets
```{r}
suaci_2021 <-  read.csv("C:/Users/alejo/OneDrive/Escritorio/clinica_de_datos/desafio/datasets/sistema-unico-de-atencion-ciudadana-2021.csv",
                        sep = ";",
                        encoding = "latin1")

suaci_2022 <-  read.csv("C:/Users/alejo/OneDrive/Escritorio/clinica_de_datos/desafio/datasets/sistema-unico-de-atencion-ciudadana-2022.csv",
                        sep = ";",
                        encoding = "latin1")

suaci_2023 <- read_xlsx("C:/Users/alejo/OneDrive/Escritorio/clinica_de_datos/desafio/datasets/sistema-unico-de-atencion-ciudadana-2023.xlsx")

suaci_2024 <- read.csv("C:/Users/alejo/OneDrive/Escritorio/clinica_de_datos/desafio/datasets/sistema-unico-de-atencion-ciudadana-2024.csv",
                       sep = ",",
                       encoding = "UTF-8")

comunas_sf <- read_sf("C:/Users/alejo/OneDrive/Escritorio/clinica_de_datos/desafio/datasets/comunas.shp")

radio_censal <- read_sf("C:/Users/alejo/OneDrive/Escritorio/clinica_de_datos/desafio/datasets/informacion_censal_por_radio_2010_wgs84.shp")

estacionamientos <- read_sf("C:/Users/alejo/OneDrive/Escritorio/clinica_de_datos/desafio/datasets/estacionamientos-concesionados-de-movilidad-sustentable.shp")
```
normalizo los nombres de las columnas para despues poder unir todos los dataset en uno solo
```{r}
suaci_2022_clean <- suaci_2022 %>%
  select(-subcategoria,-fecha_cierre_contacto)

suaci_2021_clean <- suaci_2021 %>%
  select(-subcategoria,-fecha_cierre_contacto)

suaci_2021_clean <- suaci_2021_clean %>%
  rename(domicilio_calle = domiclio_calle)

suaci_2023_rename <- suaci_2023 %>%
  rename(contacto = NRO_SOLICITUD,
         periodo = PERIODO,
         categoria = CATEGORIA,
         prestacion =PRESTACION,
         tipo_prestacion =TIPO,
         fecha_ingreso = FECHA_INGRESO,
         hora_ingreso = HORA_INGRESO,
         domicilio_comuna = COMUNA,
         domicilio_barrio = BARRIO,
         domicilio_calle = CALLE,
         domicilio_altura = ALTURA,
         domicilio_esquina_proxima = ESQUINA_PROXIMA,
         lat = X,
         lon = Y,
         genero = GENERO,
         estado_del_contacto = ESTADO_GENERAL,
         canal = CANAL)

suaci_2024_rename <- suaci_2024 %>%
  rename(contacto = nro_solicitud,
         periodo = periodo,
         categoria = categoria,
         prestacion =prestacion,
         tipo_prestacion =tipo,
         fecha_ingreso = fecha_ingreso,
         hora_ingreso = hora_ingreso,
         domicilio_comuna = comuna,
         domicilio_barrio = barrio,
         domicilio_calle = calle,
         domicilio_altura = altura,
         domicilio_esquina_proxima = esquina_proxima,
         lat = lat,
         lon = long,
         genero = genero,
         estado_del_contacto = estado_general,
         canal = canal)

comunas_sf <- comunas_sf %>%
  rename(domicilio_comuna = comuna) 

radio_censal <- radio_censal %>%
  rename(domicilio_comuna = COMUNA) 

radio_censal <- radio_censal %>%
  st_drop_geometry()%>%
  group_by(domicilio_comuna) %>%
  summarise(total = sum(TOTAL_POB))

suaci_2021_clean <- suaci_2021_clean[,c(1,2,3,4,5,6,7,8,9,10,11,12,15,14,13,16,17)]
```

```{r}
suaci_21_24 <- rbind(suaci_2024_rename,suaci_2023_rename)
suaci_21_24 <- rbind(suaci_21_24, suaci_2022_clean)
suaci_21_24 <- rbind(suaci_21_24, suaci_2021_clean)
```
hora de preparar los datos para crear visualizaciones
```{r}
#primero unificamos los nombres de las comunas para que sea posible agrupar
suaci_21_24$domicilio_comuna[suaci_21_24$domicilio_comuna == '1'] <- 'COMUNA 1'
suaci_21_24$domicilio_comuna[suaci_21_24$domicilio_comuna == '2'] <- 'COMUNA 2'
suaci_21_24$domicilio_comuna[suaci_21_24$domicilio_comuna == '3'] <- 'COMUNA 3'
suaci_21_24$domicilio_comuna[suaci_21_24$domicilio_comuna == '4'] <- 'COMUNA 4'
suaci_21_24$domicilio_comuna[suaci_21_24$domicilio_comuna == '5'] <- 'COMUNA 5'
suaci_21_24$domicilio_comuna[suaci_21_24$domicilio_comuna == '6'] <- 'COMUNA 6'
suaci_21_24$domicilio_comuna[suaci_21_24$domicilio_comuna == '7'] <- 'COMUNA 7'
suaci_21_24$domicilio_comuna[suaci_21_24$domicilio_comuna == '8'] <- 'COMUNA 8'
suaci_21_24$domicilio_comuna[suaci_21_24$domicilio_comuna == '9'] <- 'COMUNA 9'
suaci_21_24$domicilio_comuna[suaci_21_24$domicilio_comuna == '10'] <- 'COMUNA 10'
suaci_21_24$domicilio_comuna[suaci_21_24$domicilio_comuna == '11'] <- 'COMUNA 11'
suaci_21_24$domicilio_comuna[suaci_21_24$domicilio_comuna == '12'] <- 'COMUNA 12'
suaci_21_24$domicilio_comuna[suaci_21_24$domicilio_comuna == '13'] <- 'COMUNA 13'
suaci_21_24$domicilio_comuna[suaci_21_24$domicilio_comuna == '14'] <- 'COMUNA 14'
suaci_21_24$domicilio_comuna[suaci_21_24$domicilio_comuna == '15'] <- 'COMUNA 15'

suaci_21_24$domicilio_comuna[suaci_21_24$domicilio_comuna == 'COMUNA_1'] <- 'COMUNA 1'
suaci_21_24$domicilio_comuna[suaci_21_24$domicilio_comuna == 'COMUNA_2'] <- 'COMUNA 2'
suaci_21_24$domicilio_comuna[suaci_21_24$domicilio_comuna == 'COMUNA_3'] <- 'COMUNA 3'
suaci_21_24$domicilio_comuna[suaci_21_24$domicilio_comuna == 'COMUNA_4'] <- 'COMUNA 4'
suaci_21_24$domicilio_comuna[suaci_21_24$domicilio_comuna == 'COMUNA_5'] <- 'COMUNA 5'
suaci_21_24$domicilio_comuna[suaci_21_24$domicilio_comuna == 'COMUNA_6'] <- 'COMUNA 6'
suaci_21_24$domicilio_comuna[suaci_21_24$domicilio_comuna == 'COMUNA_7'] <- 'COMUNA 7'
suaci_21_24$domicilio_comuna[suaci_21_24$domicilio_comuna == 'COMUNA_8'] <- 'COMUNA 8'
suaci_21_24$domicilio_comuna[suaci_21_24$domicilio_comuna == 'COMUNA_9'] <- 'COMUNA 9'
suaci_21_24$domicilio_comuna[suaci_21_24$domicilio_comuna == 'COMUNA_10'] <- 'COMUNA 10'
suaci_21_24$domicilio_comuna[suaci_21_24$domicilio_comuna == 'COMUNA_11'] <- 'COMUNA 11'
suaci_21_24$domicilio_comuna[suaci_21_24$domicilio_comuna == 'COMUNA_12'] <- 'COMUNA 12'
suaci_21_24$domicilio_comuna[suaci_21_24$domicilio_comuna == 'COMUNA_13'] <- 'COMUNA 13'
suaci_21_24$domicilio_comuna[suaci_21_24$domicilio_comuna == 'COMUNA_14'] <- 'COMUNA 14'
suaci_21_24$domicilio_comuna[suaci_21_24$domicilio_comuna == 'COMUNA_15'] <- 'COMUNA 15'

comunas_sf$domicilio_comuna[comunas_sf$domicilio_comuna == '1'] <- 'COMUNA 1'
comunas_sf$domicilio_comuna[comunas_sf$domicilio_comuna == '2'] <- 'COMUNA 2'
comunas_sf$domicilio_comuna[comunas_sf$domicilio_comuna == '3'] <- 'COMUNA 3'
comunas_sf$domicilio_comuna[comunas_sf$domicilio_comuna == '4'] <- 'COMUNA 4'
comunas_sf$domicilio_comuna[comunas_sf$domicilio_comuna == '5'] <- 'COMUNA 5'
comunas_sf$domicilio_comuna[comunas_sf$domicilio_comuna == '6'] <- 'COMUNA 6'
comunas_sf$domicilio_comuna[comunas_sf$domicilio_comuna == '7'] <- 'COMUNA 7'
comunas_sf$domicilio_comuna[comunas_sf$domicilio_comuna == '8'] <- 'COMUNA 8'
comunas_sf$domicilio_comuna[comunas_sf$domicilio_comuna == '9'] <- 'COMUNA 9'
comunas_sf$domicilio_comuna[comunas_sf$domicilio_comuna == '10'] <- 'COMUNA 10'
comunas_sf$domicilio_comuna[comunas_sf$domicilio_comuna == '11'] <- 'COMUNA 11'
comunas_sf$domicilio_comuna[comunas_sf$domicilio_comuna == '12'] <- 'COMUNA 12'
comunas_sf$domicilio_comuna[comunas_sf$domicilio_comuna == '13'] <- 'COMUNA 13'
comunas_sf$domicilio_comuna[comunas_sf$domicilio_comuna == '14'] <- 'COMUNA 14'
comunas_sf$domicilio_comuna[comunas_sf$domicilio_comuna == '15'] <- 'COMUNA 15'

radio_censal$domicilio_comuna[radio_censal$domicilio_comuna == '1'] <- 'COMUNA 1'
radio_censal$domicilio_comuna[radio_censal$domicilio_comuna == '2'] <- 'COMUNA 2'
radio_censal$domicilio_comuna[radio_censal$domicilio_comuna == '3'] <- 'COMUNA 3'
radio_censal$domicilio_comuna[radio_censal$domicilio_comuna == '4'] <- 'COMUNA 4'
radio_censal$domicilio_comuna[radio_censal$domicilio_comuna == '5'] <- 'COMUNA 5'
radio_censal$domicilio_comuna[radio_censal$domicilio_comuna == '6'] <- 'COMUNA 6'
radio_censal$domicilio_comuna[radio_censal$domicilio_comuna == '7'] <- 'COMUNA 7'
radio_censal$domicilio_comuna[radio_censal$domicilio_comuna == '8'] <- 'COMUNA 8'
radio_censal$domicilio_comuna[radio_censal$domicilio_comuna == '9'] <- 'COMUNA 9'
radio_censal$domicilio_comuna[radio_censal$domicilio_comuna == '10'] <- 'COMUNA 10'
radio_censal$domicilio_comuna[radio_censal$domicilio_comuna == '11'] <- 'COMUNA 11'
radio_censal$domicilio_comuna[radio_censal$domicilio_comuna == '12'] <- 'COMUNA 12'
radio_censal$domicilio_comuna[radio_censal$domicilio_comuna == '13'] <- 'COMUNA 13'
radio_censal$domicilio_comuna[radio_censal$domicilio_comuna == '14'] <- 'COMUNA 14'
radio_censal$domicilio_comuna[radio_censal$domicilio_comuna == '15'] <- 'COMUNA 15'

#cambiamos la columna tipo_prestacion para que este todo en minusculas y se haga bien el groupby posteriormente
suaci_21_24$tipo_prestacion <- tolower(suaci_21_24$tipo_prestacion)
suaci_21_24$prestacion <- tolower(suaci_21_24$prestacion)
```
primero, analizamos cual es reclamo que mas veces fue realizado en el periodo
```{r}
#agrupamos por prestacion, ordenamos para ver los casos con mayor incidencias y contamos. Al ver que hay patrones repetidos vamos a tener que agrupar los que son similares para que no se cuenten por separado
suaci_21_24$prestacion[suaci_21_24$prestacion == "retiro de escombros/restos de obra"] <- "retiro de escombros / restos de obra"
suaci_21_24$prestacion[suaci_21_24$prestacion == "retiro de restos de poda o jardinería domiciliaria"] <- "retiro de restos de jardinería domiciliaria"

prestacion <- suaci_21_24 %>%
  group_by(prestacion) %>%
  count() %>%
  arrange(desc(n)) %>%
  head(10)
```
verificamos cuantas denuncias de vehiculos mal estacionados hay por comuna
```{r}
reclamos_comuna <- suaci_21_24 %>%
  filter(prestacion == "vehículo mal estacionado"&
          domicilio_comuna != "") %>%
  group_by(domicilio_comuna) %>%
  count() %>%
  arrange(desc(n)) %>%
  left_join(comunas_sf, by = "domicilio_comuna")


```
verificamos cual es el canal de denuncias mas utilizado para reclamar por vehiculos mal estacionados
```{r}
reclamos_canal <- suaci_21_24 %>%
  filter(prestacion == "vehículo mal estacionado") %>%
  group_by(canal) %>%
  count() %>%
  arrange(desc(n))
```
vemos la proporcion de denuncias respecto a densidad poblacional
```{r}
denuncias_poblacion <- suaci_21_24 %>%
  group_by(domicilio_comuna) %>%
  count() %>%
  arrange(desc(n)) %>%
  left_join(radio_censal, by = "domicilio_comuna") %>%
  left_join(comunas_sf, by = "domicilio_comuna") %>%
  mutate(ratio = n/total)

denuncias_poblacion_clean <- denuncias_poblacion %>%
  select(domicilio_comuna,n,total,ratio) %>%
  drop_na() 
```
calculamos los tops de denuncias por año 
```{r}
denuncias_2021 <- suaci_21_24 %>%
  filter(grepl(2021, periodo)) %>%
  group_by(prestacion) %>%
  count() %>%
  arrange(desc(n)) %>%
  head(10) %>%
  rename("2021" = n)

denuncias_2022 <- suaci_21_24 %>%
  filter(grepl(2022, periodo)) %>%
  group_by(prestacion) %>%
  count() %>%
  arrange(desc(n)) %>%
  head(10) %>%
  rename("2022" = n) %>%
  left_join(denuncias_2021, by = "prestacion")

denuncias_2023 <- suaci_21_24 %>%
  filter(grepl(2023, periodo)) %>%
  group_by(prestacion) %>%
  count() %>%
  arrange(desc(n)) %>%
  head(10)  %>%
  rename("2023" = n)  %>%
  left_join(denuncias_2022, by = "prestacion")

denuncias_2024 <- suaci_21_24 %>%
  filter(grepl(2024, periodo)) %>%
  group_by(prestacion) %>%
  count() %>%
  arrange(desc(n)) %>%
  head(10)  %>%
  rename("2024" = n)  %>%
  left_join(denuncias_2023, by = "prestacion")
```
calculamos los tops de canales de denuncia por ano
```{r}
canal_2021 <- suaci_21_24 %>%
  filter(grepl(2021, periodo)) %>%
  group_by(canal) %>%
  count() %>%
  arrange(desc(n)) %>%
  head(10) %>%
  rename("2021" = n)

canal_2022 <- suaci_21_24 %>%
  filter(grepl(2022, periodo)) %>%
  group_by(canal) %>%
  count() %>%
  arrange(desc(n)) %>%
  head(10)  %>%
  rename("2022" = n) %>%
  left_join(canal_2021, by = "canal")

canal_2023 <- suaci_21_24 %>%
  filter(grepl(2023, periodo)) %>%
  group_by(canal) %>%
  count() %>%
  arrange(desc(n)) %>%
  head(10)  %>%
  rename("2023" = n) %>%
  left_join(canal_2022, by = "canal")

canal_2024 <- suaci_21_24 %>%
  filter(grepl(2024, periodo)) %>%
  group_by(canal) %>%
  count() %>%
  arrange(desc(n)) %>%
  head(10)  %>%
  rename("2024" = n) %>%
  left_join(canal_2023, by = "canal")
```

plot prueba
```{r}
suaci_hora_am <- suaci_21_24 %>%
  filter(prestacion == "vehículo mal estacionado"&
          grepl("am", hora_ingreso) ) %>%
  mutate(hora_ingreso = strptime(hora_ingreso, format = "%H:%M:%S")) 


suaci_hora <- suaci_hora_am %>% 
  mutate(hora = hour(hora_ingreso)) %>%
  group_by(hora) %>%
  count()

label_data <- suaci_hora
 
# calculate the ANGLE of the labels
number_of_bar <- nrow(label_data)
angle <-  90 - 360 * (label_data$hora-0.5) /number_of_bar     # I substract 0.5 because the letter must have the angle of the center of the bars. Not extreme right(1) or extreme left (0)
 
# calculate the alignment of labels: right or left
# If I am on the left part of the plot, my labels have currently an angle < -90
label_data$hjust<-ifelse( angle < -90, 1, 0)
 
# flip angle BY to make them readable
label_data$angle<-ifelse(angle < -90, angle+180, angle)

p <- ggplot(suaci_hora, aes(x=as.factor(hora), y=n)) +
  geom_bar(stat="identity", fill=alpha("blue", 0.3)) +
  coord_polar() +
    geom_text(data=label_data, aes(x=hora, y=n+10, label=n, hjust=hjust), color="black", fontface="bold",alpha=0.6, size=2.5, angle= label_data$angle, inherit.aes = FALSE ) + 
    theme_minimal() +
  theme(
    axis.title = element_blank(),
    panel.grid = element_blank(),
    plot.margin = unit(rep(-1,4), "cm")      # Adjust the margin to make in sort labels are not truncated!
  ) 

p
```
primero hacemos un mapa para mostrar la cantidad de denuncias por comuna
```{r}
mapa_denuncias_comuna <- 
```

