---
title: "Clase 1"
author: "Paula Aguirre"
date: "2024-08-22"
output: html_document
---
```{r}
library(tidyverse)
library(readxl)
library(lubridate)
library(sf)
library(ggmap)
library(tidygeocoder)
```
## 1. Procedemos a incorporar las librerías y  seleccionar las bases de datos de los años 2022, 2023 y 2024. Las bases de 2022 y 2024 son en formato .csv, mientras que la base de 2023 es en formato .xlsx. Tambien cargo datasets de radios censales de las comunas para poder crear mapas

```{r}
suaci_2021 <-  read.csv("C:/Users/alejo/OneDrive/Escritorio/clinica_de_datos/desafio/datasets/sistema-unico-de-atencion-ciudadana-2021.csv",
                        sep = ";",
                        encoding = "latin1")

suaci_2022 <-  read.csv("C:/Users/alejo/OneDrive/Escritorio/clinica_de_datos/desafio/datasets/sistema-unico-de-atencion-ciudadana-2022.csv",
                        sep = ";",
                        encoding = "latin1")

suaci_2023 <- read_xlsx("C:/Users/alejo/OneDrive/Escritorio/clinica_de_datos/desafio/datasets/sistema-unico-de-atencion-ciudadana-2023.xlsx")

suaci_2024 <- read.csv("C:/Users/alejo/OneDrive/Escritorio/clinica_de_datos/desafio/datasets/sistema-unico-de-atencion-ciudadana-2024.csv",
                       sep = ",",
                       encoding = "UTF-8")

comunas_sf <- read_sf("C:/Users/alejo/OneDrive/Escritorio/clinica_de_datos/desafio/datasets/comunas.shp")

radio_censal <- read_sf("C:/Users/alejo/OneDrive/Escritorio/clinica_de_datos/desafio/datasets/informacion_censal_por_radio_2010_wgs84.shp")
```
exploramos brevemente los datasets
```{r}
dim(suaci_2022)
dim(suaci_2023)
dim(suaci_2024)

names(suaci_2022)
names(suaci_2023)
names(suaci_2024)

head(suaci_2022)
head(suaci_2023)
head(suaci_2024)

summary(suaci_2022)
summary(suaci_2023)
summary(suaci_2024)

```
## 2. Procedemos a analizar cada base de datos.

En el año 2022 se registran 104.912 registros, con 19 columnas.

En el año 2023 se registran 831.373 registros, con 17 columnas. 

En el año 2024 se registran 492.236 registros, con 17 columnas.

## 3. Procedemos a renombrar las variables y cantidad de columnas tomando de referencia el primer año "2022", para generar uniformidad en la exposición de información.
```{r}
suaci_2022_clean <- suaci_2022 %>%
  select(-subcategoria,-fecha_cierre_contacto)

suaci_2021_clean <- suaci_2021 %>%
  select(-subcategoria,-fecha_cierre_contacto)

suaci_2021_clean <- suaci_2021_clean %>%
  rename(domicilio_calle = domiclio_calle)

suaci_2023_rename <- suaci_2023 %>%
  rename(contacto = NRO_SOLICITUD,
         periodo = PERIODO,
         categoria = CATEGORIA,
         prestacion =PRESTACION,
         tipo_prestacion =TIPO,
         fecha_ingreso = FECHA_INGRESO,
         hora_ingreso = HORA_INGRESO,
         domicilio_comuna = COMUNA,
         domicilio_barrio = BARRIO,
         domicilio_calle = CALLE,
         domicilio_altura = ALTURA,
         domicilio_esquina_proxima = ESQUINA_PROXIMA,
         lat = X,
         lon = Y,
         genero = GENERO,
         estado_del_contacto = ESTADO_GENERAL,
         canal = CANAL)

suaci_2024_rename <- suaci_2024 %>%
  rename(contacto = nro_solicitud,
         periodo = periodo,
         categoria = categoria,
         prestacion =prestacion,
         tipo_prestacion =tipo,
         fecha_ingreso = fecha_ingreso,
         hora_ingreso = hora_ingreso,
         domicilio_comuna = comuna,
         domicilio_barrio = barrio,
         domicilio_calle = calle,
         domicilio_altura = altura,
         domicilio_esquina_proxima = esquina_proxima,
         lat = lat,
         lon = long,
         genero = genero,
         estado_del_contacto = estado_general,
         canal = canal)

comunas_sf <- comunas_sf %>%
  rename(domicilio_comuna = comuna) 

radio_censal <- radio_censal %>%
  rename(domicilio_comuna = COMUNA) 

radio_censal <- radio_censal %>%
  st_drop_geometry()%>%
  group_by(domicilio_comuna) %>%
  summarise(total = sum(TOTAL_POB))

suaci_2021_clean <- suaci_2021_clean[,c(1,2,3,4,5,6,7,8,9,10,11,12,15,14,13,16,17)]
```
##4 unimos los datasets para poder trabajar mejor los datos
```{r}
suaci_21_24 <- rbind(suaci_2024_rename,suaci_2023_rename)
suaci_21_24 <- rbind(suaci_21_24, suaci_2022_clean)
suaci_21_24 <- rbind(suaci_21_24, suaci_2021_clean)
```
## normalizamos los nombres de las comunas y otras variables relevantes
```{r}
#primero unificamos los nombres de las comunas para que sea posible agrupar
suaci_21_24$domicilio_comuna[suaci_21_24$domicilio_comuna == '1'] <- 'COMUNA 1'
suaci_21_24$domicilio_comuna[suaci_21_24$domicilio_comuna == '2'] <- 'COMUNA 2'
suaci_21_24$domicilio_comuna[suaci_21_24$domicilio_comuna == '3'] <- 'COMUNA 3'
suaci_21_24$domicilio_comuna[suaci_21_24$domicilio_comuna == '4'] <- 'COMUNA 4'
suaci_21_24$domicilio_comuna[suaci_21_24$domicilio_comuna == '5'] <- 'COMUNA 5'
suaci_21_24$domicilio_comuna[suaci_21_24$domicilio_comuna == '6'] <- 'COMUNA 6'
suaci_21_24$domicilio_comuna[suaci_21_24$domicilio_comuna == '7'] <- 'COMUNA 7'
suaci_21_24$domicilio_comuna[suaci_21_24$domicilio_comuna == '8'] <- 'COMUNA 8'
suaci_21_24$domicilio_comuna[suaci_21_24$domicilio_comuna == '9'] <- 'COMUNA 9'
suaci_21_24$domicilio_comuna[suaci_21_24$domicilio_comuna == '10'] <- 'COMUNA 10'
suaci_21_24$domicilio_comuna[suaci_21_24$domicilio_comuna == '11'] <- 'COMUNA 11'
suaci_21_24$domicilio_comuna[suaci_21_24$domicilio_comuna == '12'] <- 'COMUNA 12'
suaci_21_24$domicilio_comuna[suaci_21_24$domicilio_comuna == '13'] <- 'COMUNA 13'
suaci_21_24$domicilio_comuna[suaci_21_24$domicilio_comuna == '14'] <- 'COMUNA 14'
suaci_21_24$domicilio_comuna[suaci_21_24$domicilio_comuna == '15'] <- 'COMUNA 15'

suaci_21_24$domicilio_comuna[suaci_21_24$domicilio_comuna == 'COMUNA_1'] <- 'COMUNA 1'
suaci_21_24$domicilio_comuna[suaci_21_24$domicilio_comuna == 'COMUNA_2'] <- 'COMUNA 2'
suaci_21_24$domicilio_comuna[suaci_21_24$domicilio_comuna == 'COMUNA_3'] <- 'COMUNA 3'
suaci_21_24$domicilio_comuna[suaci_21_24$domicilio_comuna == 'COMUNA_4'] <- 'COMUNA 4'
suaci_21_24$domicilio_comuna[suaci_21_24$domicilio_comuna == 'COMUNA_5'] <- 'COMUNA 5'
suaci_21_24$domicilio_comuna[suaci_21_24$domicilio_comuna == 'COMUNA_6'] <- 'COMUNA 6'
suaci_21_24$domicilio_comuna[suaci_21_24$domicilio_comuna == 'COMUNA_7'] <- 'COMUNA 7'
suaci_21_24$domicilio_comuna[suaci_21_24$domicilio_comuna == 'COMUNA_8'] <- 'COMUNA 8'
suaci_21_24$domicilio_comuna[suaci_21_24$domicilio_comuna == 'COMUNA_9'] <- 'COMUNA 9'
suaci_21_24$domicilio_comuna[suaci_21_24$domicilio_comuna == 'COMUNA_10'] <- 'COMUNA 10'
suaci_21_24$domicilio_comuna[suaci_21_24$domicilio_comuna == 'COMUNA_11'] <- 'COMUNA 11'
suaci_21_24$domicilio_comuna[suaci_21_24$domicilio_comuna == 'COMUNA_12'] <- 'COMUNA 12'
suaci_21_24$domicilio_comuna[suaci_21_24$domicilio_comuna == 'COMUNA_13'] <- 'COMUNA 13'
suaci_21_24$domicilio_comuna[suaci_21_24$domicilio_comuna == 'COMUNA_14'] <- 'COMUNA 14'
suaci_21_24$domicilio_comuna[suaci_21_24$domicilio_comuna == 'COMUNA_15'] <- 'COMUNA 15'

comunas_sf$domicilio_comuna[comunas_sf$domicilio_comuna == '1'] <- 'COMUNA 1'
comunas_sf$domicilio_comuna[comunas_sf$domicilio_comuna == '2'] <- 'COMUNA 2'
comunas_sf$domicilio_comuna[comunas_sf$domicilio_comuna == '3'] <- 'COMUNA 3'
comunas_sf$domicilio_comuna[comunas_sf$domicilio_comuna == '4'] <- 'COMUNA 4'
comunas_sf$domicilio_comuna[comunas_sf$domicilio_comuna == '5'] <- 'COMUNA 5'
comunas_sf$domicilio_comuna[comunas_sf$domicilio_comuna == '6'] <- 'COMUNA 6'
comunas_sf$domicilio_comuna[comunas_sf$domicilio_comuna == '7'] <- 'COMUNA 7'
comunas_sf$domicilio_comuna[comunas_sf$domicilio_comuna == '8'] <- 'COMUNA 8'
comunas_sf$domicilio_comuna[comunas_sf$domicilio_comuna == '9'] <- 'COMUNA 9'
comunas_sf$domicilio_comuna[comunas_sf$domicilio_comuna == '10'] <- 'COMUNA 10'
comunas_sf$domicilio_comuna[comunas_sf$domicilio_comuna == '11'] <- 'COMUNA 11'
comunas_sf$domicilio_comuna[comunas_sf$domicilio_comuna == '12'] <- 'COMUNA 12'
comunas_sf$domicilio_comuna[comunas_sf$domicilio_comuna == '13'] <- 'COMUNA 13'
comunas_sf$domicilio_comuna[comunas_sf$domicilio_comuna == '14'] <- 'COMUNA 14'
comunas_sf$domicilio_comuna[comunas_sf$domicilio_comuna == '15'] <- 'COMUNA 15'

radio_censal$domicilio_comuna[radio_censal$domicilio_comuna == '1'] <- 'COMUNA 1'
radio_censal$domicilio_comuna[radio_censal$domicilio_comuna == '2'] <- 'COMUNA 2'
radio_censal$domicilio_comuna[radio_censal$domicilio_comuna == '3'] <- 'COMUNA 3'
radio_censal$domicilio_comuna[radio_censal$domicilio_comuna == '4'] <- 'COMUNA 4'
radio_censal$domicilio_comuna[radio_censal$domicilio_comuna == '5'] <- 'COMUNA 5'
radio_censal$domicilio_comuna[radio_censal$domicilio_comuna == '6'] <- 'COMUNA 6'
radio_censal$domicilio_comuna[radio_censal$domicilio_comuna == '7'] <- 'COMUNA 7'
radio_censal$domicilio_comuna[radio_censal$domicilio_comuna == '8'] <- 'COMUNA 8'
radio_censal$domicilio_comuna[radio_censal$domicilio_comuna == '9'] <- 'COMUNA 9'
radio_censal$domicilio_comuna[radio_censal$domicilio_comuna == '10'] <- 'COMUNA 10'
radio_censal$domicilio_comuna[radio_censal$domicilio_comuna == '11'] <- 'COMUNA 11'
radio_censal$domicilio_comuna[radio_censal$domicilio_comuna == '12'] <- 'COMUNA 12'
radio_censal$domicilio_comuna[radio_censal$domicilio_comuna == '13'] <- 'COMUNA 13'
radio_censal$domicilio_comuna[radio_censal$domicilio_comuna == '14'] <- 'COMUNA 14'
radio_censal$domicilio_comuna[radio_censal$domicilio_comuna == '15'] <- 'COMUNA 15'

#cambiamos la columna tipo_prestacion para que este todo en minusculas y se haga bien el groupby posteriormente
suaci_21_24$tipo_prestacion <- tolower(suaci_21_24$tipo_prestacion)
suaci_21_24$prestacion <- tolower(suaci_21_24$prestacion)
```
##6 Primero, analizamos cual es reclamo que mas veces fue realizado en el periodo
```{r}
#agrupamos por prestacion, ordenamos para ver los casos con mayor incidencias y contamos. Al ver que hay patrones repetidos vamos a tener que agrupar los que son similares para que no se cuenten por separado
suaci_21_24$prestacion[suaci_21_24$prestacion == "retiro de escombros/restos de obra"] <- "retiro de escombros / restos de obra"
suaci_21_24$prestacion[suaci_21_24$prestacion == "retiro de restos de poda o jardinería domiciliaria"] <- "retiro de restos de jardinería domiciliaria"

prestacion <- suaci_21_24 %>%
  group_by(prestacion) %>%
  count() %>%
  arrange(desc(n)) %>%
  head(10)
```
##7 Verificamos cuantas denuncias de vehiculos mal estacionados hay por comuna
```{r}
reclamos_comuna <- suaci_21_24 %>%
  filter(prestacion == "vehículo mal estacionado"&
          domicilio_comuna != "") %>%
  group_by(domicilio_comuna) %>%
  count() %>%
  arrange(desc(n)) %>%
  left_join(comunas_sf, by = "domicilio_comuna")


```
##analizamos la distribucion mensual de los casos
```{r}
mes_suaci_2021 <- suaci_2021 %>%
  mutate(fecha_ingreso = as.Date(fecha_ingreso)) %>%
  mutate(mes = month(fecha_ingreso, label = T)) %>%
  group_by(mes) %>%
  count() %>%
  ggplot(aes(x = mes, y = n, fill = "blue")) +
  geom_bar(stat = "identity") +
  theme(legend.position = "none",
        panel.background = element_rect(fill='transparent'), 
        plot.background = element_rect(fill='transparent', color=NA), 
        panel.grid.major = element_blank(), 
        panel.grid.minor = element_blank(), 
        legend.background = element_rect(fill='transparent'),
        legend.box.background = element_rect(fill='transparent')) 

ggsave('mes_suaci_2021.png',
      mes_suaci_2021,
      bg='transparent',
      width = 16, 
      height = 10)

mes_suaci_2022 <- suaci_2022 %>%
  mutate(fecha_ingreso = as.Date(fecha_ingreso)) %>%
  mutate(mes = month(fecha_ingreso, label = T)) %>%
  group_by(mes) %>%
  count() %>%
  ggplot(aes(x = mes, y = n, fill = "blue")) +
  geom_bar(stat = "identity") +
  theme(legend.position = "none",
        panel.background = element_rect(fill='transparent'), 
        plot.background = element_rect(fill='transparent', color=NA), 
        panel.grid.major = element_blank(), 
        panel.grid.minor = element_blank(), 
        legend.background = element_rect(fill='transparent'),
        legend.box.background = element_rect(fill='transparent')) 

ggsave('mes_suaci_2022.png',
      mes_suaci_2022,
      bg='transparent',
      width = 16, 
      height = 10)
```

##8 Verificamos cual es el canal de denuncias mas utilizado para reclamar por vehiculos mal estacionados
```{r}
reclamos_canal <- suaci_21_24 %>%
  filter(prestacion == "vehículo mal estacionado") %>%
  group_by(canal) %>%
  count() %>%
  arrange(desc(n))
```
##9 Vemos la proporcion de denuncias respecto a densidad poblacional
```{r}
denuncias_poblacion <- suaci_21_24 %>%
  group_by(domicilio_comuna) %>%
  count() %>%
  arrange(desc(n)) %>%
  left_join(radio_censal, by = "domicilio_comuna") %>%
  left_join(comunas_sf, by = "domicilio_comuna") %>%
  mutate(ratio = n/total)

denuncias_poblacion_clean <- denuncias_poblacion %>%
  select(domicilio_comuna,n,total,ratio) %>%
  drop_na() 
```
##10 Calculamos los tops de denuncias por año 
```{r}
denuncias_2021 <- suaci_21_24 %>%
  filter(grepl(2021, periodo)) %>%
  group_by(prestacion) %>%
  count() %>%
  arrange(desc(n)) %>%
  head(10) %>%
  rename("2021" = n)

denuncias_2022 <- suaci_21_24 %>%
  filter(grepl(2022, periodo)) %>%
  group_by(prestacion) %>%
  count() %>%
  arrange(desc(n)) %>%
  head(10) %>%
  rename("2022" = n) %>%
  left_join(denuncias_2021, by = "prestacion")

denuncias_2023 <- suaci_21_24 %>%
  filter(grepl(2023, periodo)) %>%
  group_by(prestacion) %>%
  count() %>%
  arrange(desc(n)) %>%
  head(10)  %>%
  rename("2023" = n)  %>%
  left_join(denuncias_2022, by = "prestacion")

denuncias_2024 <- suaci_21_24 %>%
  filter(grepl(2024, periodo)) %>%
  group_by(prestacion) %>%
  count() %>%
  arrange(desc(n)) %>%
  head(10)  %>%
  rename("2024" = n)  %>%
  left_join(denuncias_2023, by = "prestacion")
```
##11 Calculamos los tops de canales de denuncia por año
```{r}
canal_2021 <- suaci_21_24 %>%
  filter(grepl(2021, periodo)) %>%
  group_by(canal) %>%
  count() %>%
  arrange(desc(n)) %>%
  head(10) %>%
  rename("2021" = n)

canal_2022 <- suaci_21_24 %>%
  filter(grepl(2022, periodo)) %>%
  group_by(canal) %>%
  count() %>%
  arrange(desc(n)) %>%
  head(10)  %>%
  rename("2022" = n) %>%
  left_join(canal_2021, by = "canal")

canal_2023 <- suaci_21_24 %>%
  filter(grepl(2023, periodo)) %>%
  group_by(canal) %>%
  count() %>%
  arrange(desc(n)) %>%
  head(10)  %>%
  rename("2023" = n) %>%
  left_join(canal_2022, by = "canal")

canal_2024 <- suaci_21_24 %>%
  filter(grepl(2024, periodo)) %>%
  group_by(canal) %>%
  count() %>%
  arrange(desc(n)) %>%
  head(10)  %>%
  rename("2024" = n) %>%
  left_join(canal_2023, by = "canal")
```
##Anexo pruebas
Plot prueba para visualizar las horas de mayor actividad en formato circular.
```{r}
suaci_hora_am <- suaci_21_24 %>%
  filter(prestacion == "vehículo mal estacionado"&
          grepl("am", hora_ingreso) ) %>%
  mutate(hora_ingreso = strptime(hora_ingreso, format = "%H:%M:%S")) 


suaci_hora <- suaci_hora_am %>% 
  mutate(hora = hour(hora_ingreso)) %>%
  group_by(hora) %>%
  count()

label_data <- suaci_hora
 
number_of_bar <- nrow(label_data)
angle <-  90 - 360 * (label_data$hora-0.5) /number_of_bar
label_data$hjust<-ifelse( angle < -90, 1, 0)
 
label_data$angle<-ifelse(angle < -90, angle+180, angle)

p <- ggplot(suaci_hora, aes(x=as.factor(hora), y=n)) +
  geom_bar(stat="identity", fill=alpha("blue", 0.3)) +
  coord_polar() +
    geom_text(data=label_data, aes(x=hora, y=n+10, label=n, hjust=hjust), color="black", fontface="bold",alpha=0.6, size=2.5, angle= label_data$angle, inherit.aes = FALSE ) + 
    theme_minimal() +
  theme(
    axis.title = element_blank(),
    panel.grid = element_blank(),
    plot.margin = unit(rep(-1,4), "cm") 
  ) 

p
```

```{r}
top_comuna <- suaci_21_24 %>%
  group_by(domicilio_comuna,prestacion) %>%
  count() %>%
  arrange(desc(n)) %>%
  drop_na()
top_comuna <- top_comuna[!duplicated(top_comuna$domicilio_comuna),]

```

Mapas para visualizar la cantidad de denuncias por comuna
```{r}
mapa_denuncias_total <- ggplot() +
  geom_sf(data = denuncias_poblacion$geometry,
          aes(fill = denuncias_poblacion$n), color = NA)+
  scale_fill_viridis_c("Denuncias totales", direction = -1) +
  theme(legend.position = "right",
        panel.background = element_rect(fill='transparent'), 
        plot.background = element_rect(fill='transparent', color=NA), 
        panel.grid.major = element_blank(), 
        panel.grid.minor = element_blank(), 
        legend.background = element_rect(fill='transparent'),
        legend.box.background = element_rect(fill='transparent'),
        axis.text = element_blank(),
        axis.ticks = element_blank()) 

mapa_denuncias_ratio <- ggplot() +
  geom_sf(data = denuncias_poblacion$geometry,
          aes(fill = denuncias_poblacion$ratio), color = NA)+
  scale_fill_viridis_c("Denuncias por habitante", direction = -1)  +
  theme(legend.position = "right",
        panel.background = element_rect(fill='transparent'), 
        plot.background = element_rect(fill='transparent', color=NA), 
        panel.grid.major = element_blank(), 
        panel.grid.minor = element_blank(), 
        legend.background = element_rect(fill='transparent'),
        legend.box.background = element_rect(fill='transparent'),
        axis.text = element_blank(),
        axis.ticks = element_blank())

ggsave('denuncias_total.png',
      mapa_denuncias_total,
      bg='transparent',
      width = 16, 
      height = 10)

ggsave('denuncias_ratio.png',
      mapa_denuncias_ratio,
      bg='transparent',
      width = 16, 
      height = 10)
```