---
title: "Clase 1"
author: "Paula Aguirre, Valentina Cuevas, Matías Dominguez, Marco Curcio, Stefano Salmeri"
date: "2024-08-22"
output: html_document
---

# **DOCUMENTACIÓN PASO A PASO**

## 1. Procedemos a incorporar las librerías y  seleccionar las bases de datos de los años 2022, 2023 y 2024 del siguiente enlace: https://data.buenosaires.gob.ar/dataset/sistema-unico-atencion-ciudadana 

(Las bases de 2022 y 2024 son en formato .csv, mientras que la base de 2023 es en formato .xlsx)

```{r}
library(readxl)
```

```{r}
library(tidyverse)
```
```{r}
library(knitr)
library(kableExtra)
```

```{r}
suaci_2024 <- read.csv("C:/Users/Paula/Desktop/Clinica de Datos/Clinica-de-Datos/data/sistema-unico-de-atencion-ciudadana-2024.csv", sep = ",", stringsAsFactors = TRUE, encoding = "latin1")
```

```{r}
suaci_2022 <- read.csv("C:/Users/Paula/Desktop/Clinica de Datos/Clinica-de-Datos/data/sistema-unico-de-atencion-ciudadana-2022.csv", sep = ";", stringsAsFactors = TRUE ,encoding = "latin1")
```

```{r}
suaci_2021 <- read.csv("C:/Users/Paula/Desktop/Clinica de Datos/Clinica-de-Datos/data/sistema-unico-de-atencion-ciudadana-2021.csv", sep = ";", stringsAsFactors = TRUE ,encoding = "latin1")
```

```{r}
suaci_2023 <- read_xlsx("C:/Users/Paula/Desktop/Clinica de Datos/Clinica-de-Datos/data/sistema-unico-de-atencion-ciudadana-2023.xlsx")
```

## 2. Procedemos a analizar cada base de datos.

En el año 2021 se registran 754.638 reclamos, con 19 columnas. 

En el año 2022 se registran 104.912 reclamos, con 19 columnas. Cabe destacar que el año 2022 sólo registra información del primer trimestre (hasta fecha 13 de marzo).

En el año 2023 se registran 831.373 reclamos, con 17 columnas. 

En el año 2024 se registran 492.236 reclamos, con 17 columnas. 

```{r}
dim(suaci_2021)
dim(suaci_2022)
dim(suaci_2023)
dim(suaci_2024)
```
En el año 2021 las variables tienen información que refiere a: 

```{r}
names(suaci_2021)
```

En el año 2022 las variables tienen información que refiere a:  

```{r}
names(suaci_2022)
```
En el año 2023 las variables tienen información que refiere a:   

```{r}
names(suaci_2023)
```
En el año 2024 las variables tienen información que refiere a:  
```{r}
names(suaci_2024)
```
Se puede observar que a partir del año 2023 la base de datos se encuentra con 2 columnas menos, habiéndose eliminado las referentes a "sub-categoría" y "fecha cierre contacto".

A continuación un muestreo de lo que contiene cada base de datos:

*2021* 
```{r}
head(suaci_2021)
```
*2022*

```{r}
head(suaci_2022)
```
*2023*

```{r}
head(suaci_2023)
```

*2024*

```{r}
head(suaci_2024)
```

A continuación, un resumen estadístico de cada año.

*2021*
```{r}
summary(suaci_2021)
```



*2022*
```{r}
summary(suaci_2022)
```
*2023*
```{r}
summary(suaci_2023)
```
*2024*
```{r}
summary(suaci_2024)
```
## 3. Procedemos a incorporar los mapas geoespaciales de la Ciudad Autónoma de Buenos Aires extraídos de la página  para obtener información de los barrios, comunas y la información censal por radio. 

datos_geo <- st_read("data/partidos_amba.shp", #Ruta del archivo y nombre
                         stringsAsFactors = TRUE, #True= texto como categoría, #False= como caracteres
                         options = "ENCODING=UTF-8") #codificación del texto
                         
```{r}
datos_barrio <- st_read("C:/Users/Paula/Desktop/Clinica de Datos/Clinica-de-Datos/data/barrios.shp", stringAsFactors = TRUE, options = "ENCODING=UTF-8")
```
```{r}
datos_comunas <- st_read("C:/Users/Paula/Desktop/Clinica de Datos/Clinica-de-Datos/data/comunas.shp", stringAsFactors = TRUE, options = "ENCODING=UTF-8")
```                       
```{r}
datos_comunas <- st_read("C:/Users/Paula/Desktop/Clinica de Datos/Clinica-de-Datos/data/comunas.shp", stringAsFactors = TRUE, options = "ENCODING=UTF-8")
``` 

```{r}
datos_ICR <- st_read("C:/Users/Paula/Desktop/Clinica de Datos/Clinica-de-Datos/data/informacion_censal_por_radio_2010_wgs84.shp"), stringAsFactors = TRUE, options = "ENCODING=UTF-8")
```

## 4. Procedemos a renombrar las variables y cantidad de columnas tomando de referencia el primer año "2022", para generar uniformidad en la exposición de información.

