---
title: "Clase 1"
author: "Paula Aguirre, Valentina Cuevas, Matías Dominguez, Marco Curcio, Stefano Salmeri"
date: "2024-08-22"
output: html_document
---

# **DOCUMENTACIÓN PASO A PASO**

## 1. Procedemos a incorporar las librerías y  seleccionar las bases de datos de los años 2022, 2023 y 2024. Las bases de 2022 y 2024 son en formato .csv, mientras que la base de 2023 es en formato .xlsx.

```{r}
library(readxl)
```

```{r}
library(tidyverse)
```

```{r}
suaci_2024 <- read.csv("C:/Users/Paula/Desktop/Clinica de Datos/Clinica-de-Datos/data/sistema-unico-de-atencion-ciudadana-2024.csv", sep = ",", encoding = "latin1")
```

```{r}
suaci_2022 <- read.csv("C:/Users/Paula/Desktop/Clinica de Datos/Clinica-de-Datos/data/sistema-unico-de-atencion-ciudadana-2022.csv", sep = ";", encoding = "latin1")
```

```{r}
suaci_2023 <- read_xlsx("C:/Users/Paula/Desktop/Clinica de Datos/Clinica-de-Datos/data/sistema-unico-de-atencion-ciudadana-2023.xlsx")
```

## 2. Procedemos a analizar cada base de datos.

En el año 2022 se registran 104.912 registros, con 19 columnas.

En el año 2023 se registran 831.373 registros, con 17 columnas. 

En el año 2024 se registran 492.236 registros, con 17 columnas. 

```{r}
dim(suaci_2022)
dim(suaci_2023)
dim(suaci_2024)
```
En el año 2022 las variables tienen información que refiere a:  

```{r}
names(suaci_2022)
```
En el año 2023 las variables tienen información que refiere a:   

```{r}
names(suaci_2023)
```
En el año 2024 las variables tienen información que refiere a:  
```{r}
names(suaci_2024)
```
A continuación un muestreo de lo que contiene cada base de datos:

```{r}
head(suaci_2022)
```
```{r}
head(suaci_2023)
```

```{r}
head(suaci_2024)
```

A continuación, un resumen estadístico de cada año.

*2022*
```{r}
summary(suaci_2022)
```
*2023*
```{r}
summary(suaci_2023)
```
*2024*
```{r}
summary(suaci_2024)
```


## 3. Procedemos a renombrar las variables y cantidad de columnas tomando de referencia el primer año "2022", para generar uniformidad en la exposición de información.

